【裁判字號】    94,重訴,1334
【裁判日期】    950804
【裁判案由】    返還房地等
【裁判全文】
臺灣臺北地方法院民事判決            94年度重訴字第1334號
原      告  國防部聯合後勤司令部
法定代理人  季麟連
訴訟代理人  李志澄律師
複代理人    林美伶律師
被      告  乙○○
訴訟代理人  周群律師
            周仕傑律師
被      告  丙○○
上列當事人間請求返還房地等事件，本院於民國95年7月3日言詞
辯論終結，判決如下：
    主  文
被告乙○○應給付原告新台幣貳拾玖萬陸仟壹佰玖拾捌元，及自
民國九十四年十一月十九日起至清償日止按年息百分之五計算之
利息，暨自民國九十四年十一月一日起至返還坐落台北市○○區
○○段一小段五○九之四地號，如附圖所示Ａ部分面積五十二點
六平方公尺土地之日止，按月給付原告新台幣壹萬零貳佰伍拾元
。
被告丙○○應給付原告新台幣陸拾萬壹仟佰肆拾元，及自民
國九十四年十一月十九日起至清償日止按年息百分之五計算之利
息，暨自民國九十四年十一月一日起至返還坐落台北市○○區○
○段一小段五○九之四地號，如附圖所示Ｃ部分面積五十四平方
公尺土地之日止，按月給付原告新台幣壹萬零伍佰貳拾貳元。
原告其餘之訴駁回。
訴訟費用由被告乙○○負擔百分之四、丙○○負擔百分之七，餘
由原告負擔。
本判決第一項原告勝訴部分以新臺幣壹拾陸萬元為被告乙○○供
擔保後，得假執行。被告乙○○以新臺幣肆拾陸萬零壹佰玖拾捌
元為原告預供擔保後得免為假執行。
本判決第二項原告勝訴部分以新臺幣貳拾柒萬元為被告丙○○供
擔保後，得假執行。被告丙○○新臺幣柒拾玖萬玖仟陸佰玖拾貳
元為原告預供擔保後得免為假執行。
    事      實
甲、原告方面：
壹、聲明：
一、被告乙○○應自坐落台北市○○區○○段1小段509之4地號
    土地上，如附圖所示A部分面積52.6平方公尺，門牌台北市
    ○○街64巷臨6號之建物及土地遷出，並將前揭建物遷讓返
    還予原告，將土地部分遷讓交還予原告及共有人全體。
二、被告乙○○應給付原告新台幣（下同）296,198元，及自起
    訴狀繕本送達翌日起至清償日止按年息5%計算之利息，暨自
    民國94年11月1日起至遷讓返還前開所示土地及為物之日止
    ，按月給付原告10,250元。
三、被告丙○○應自坐落台北市○○區○○段1小段509之4地號
    土地上，如附圖所示C部分面積54平方公尺，門牌台北市○
    ○街64巷臨8號之建物及土地遷出，並將前揭建物遷讓返還
    予原告，將土地部分遷讓交還予原告及共有人全體。
四、被告黃雲應給付原告631,340元，及自起訴狀繕本送達翌日
    起至清償日止按年息5%計算之利息，暨自民國94年11月1日
    起至遷讓返還前開所示土地及為物之日止，按月給付原告
    10,522元。
五、原告願供擔保，請准宣告假執行。
貳、陳述：
一、請求返還屋地部分：
    按坐落台北市○○區○○段1小段509之4地號土地，權利範
    圍2757分之2755，為中華民國所有，其上門牌號碼為台北市
    ○○街64巷臨6號（如附圖A，下稱系爭A建物）及臨8號（如
    附圖C，下稱系爭C建物）之房屋，為中華民國所有，均為原
    告所管理，惟遭被告乙○○及丙○○所無權占用，屢經原告
    請求被告返還房地均無結果，乃依民法第767條、第821條之
    規定提起本件訴訟，請求被告乙○○及丙○○自系爭房屋遷
    出，並返還系爭土地返還原告及全體共有人。
二、請求被告乙○○及丙○○給付相當於租金之賠償金部分：
    查本件被告乙○○無權占有原告所有之附圖A之房地達52.6
    平方公尺、被告丙○○無權占用原告所有之附圖C之房地達
    54平方公尺，自受有相當於租金之利益，使原告受有相當於
    租金之損害，原告自得依不當得利之規定，向被告請求相當
    於租金之不當得利，而參照土地法第97條：「城市地方房屋
    之租金，以不超過土地及其建築物申報總價年息10%為限」
    之規定，再參考行政院核定之國有出租基地租金率為5%之標
    準，原告爰請求該不當得利之金額，以占有土地申報地價之
    總額年息5%計算相當於租金之不當利，其計算式如下：
  (一)被告乙○○自承係自92年6月5日起遷入系爭A之建物，其不
    當得利金額如聲明二，其計算式如下：
    1.92年6月5日起至94年10月31日止之不當得利部分：
      92年6月5日起至94年10月31日止，共計2年又149日（即
      879日）。
      46,800×52.6×5%÷365×879×2755/2757＝296,198元。
    2.自94年11月1日起每月之不當得利金額：
      46,800×52.6×5%×2755/2757÷12＝10,250元。
  (二)被告丙○○關於系爭C建物，其不當得利金額如聲明四，其
    計算式如下：
    1.於本件起訴請求前之五年不當得利部分：
      89年11月1日起至94年10月31日止，共計5年，
      46,800×54×5%×2755/2757＝126,628元（每年）；
      126,628×5＝631,340元。
    2.自94年11月1日起每月之不當得利金額：
      46,800×54×5%×2755/2757÷12＝10,522元。
三、對被告抗辯之陳述：
    被告乙○○並未證明於原告起訴請求之前，曾向該管地政機
    關請求登記為地上權人，揆諸上開說明，自不得以其已因時
    效而取得地上權為抗辯。再按主張時效取得地上權登記者，
    須就其具備時效取得地上權登記之要件，負舉證責任。而使
    地上權之意思係屬意思表示，所謂意思表示乃表意人將其內
    心期望發一定法律效果的意思，表示於外部之行為，因此被
    告乙○○是否以行使地上權之意思占有使用系爭土地，自須
    由外部之行為判斷，在客觀上足以推論其占有系爭土地係以
    行使地上權之意思，始足當之。而被告乙○○係向前手讓渡
    而來，顯係基於所有之意思，而非基於行使地上權之意思而
    占有使用系爭土地，實至為明確，其辯稱已取得地上權云云
    ，要非可取。
參、證據：
    提出土地登記簿謄本、行政院函、讓渡書、讓住書、國軍房
    屋基本資料卡、陸軍後勤司令部經理署函、臺北自來水事業
    處南區營業處函、照片10幀等件為證。
乙、被告方面：
壹、被告乙○○部分：
一、聲明：
  1.原告之訴駁回。
  2.如受不利之判決，願供擔保請准宣告免為假執行。
二、陳述：
    本件原告無法舉證其為系爭A建物之所有權人，則其請求被
    告乙○○自系爭A建物遷出並返還系爭A建物之主張，顯無理
    由。況且系爭A建物係興建於59年以前興建，並於59年2月19
    日初次編訂門牌，則系爭A建物已公然和平坐落於系爭土地
    上長達35年以上，依據民法第772條准用同法第769條之規定
    ，被告乙○○應已本於時效取得地上權，原告請求尊系爭土
    地返還，亦無理由。被告乙○○既已依法取得地上權使用系
    爭土地，自無給付不當得利之義務，縱認被告乙○○應給付
    相當於不當得利之租金，惟被告乙○○於92年6月5日始將戶
    籍遷入系爭A建物，則原告請求給付自89年11月1日起至92年
    6 月4日部分之不當得利，欠缺法律上之依據，該部分之主
    張為無理由。
三、證據：
    提出門牌證明書、69年台北市地形圖。
貳、被告丙○○部分：
一、聲明：
  1.原告之訴駁回。
  2.如受不利之判決，願供擔保請准宣告免為假執行。
二、陳述：
    系爭C建物不是原告的，是甲○○讓渡給被告丙○○，使用
    了十幾年，用來放木工的東西。
丙、本院依聲請囑託台北市大安地政事務所現場測量。
    理     由
甲、程序方面：
一、本件原告起訴時，其法定代理人為丁○○，嗣於民國95年2
    月16日變更為季麟連，有國防部令（見本院卷第70至72頁）
    附卷可稽，並經聲明承受訴訟，應予准許，先予敘明。
二、按訴狀送達後，原告不得將原訴變更或追加他訴。但經被告
    同意者或擴張或減縮應受判決事項之聲明者，不在此限，民
    事訴訟法第255條第1項第1款、第3款分別定有明文。經查，
    本件原告原訴之聲明為：1.被告乙○○應自坐落台北市○○
    區○○段1小段第509之4地號土地上，如附圖所示A部分面積
    60平方公尺，門牌台北市○○街64巷臨6號之建物遷出，並
    將該部分建物遷讓返還予原告，土地部分遷讓交還予原告及
    共有人全體；2.被告乙○○應給付原告701,490元，及自起
    訴狀繕本送達翌日起至清償日止按年息5%計算之利息，暨自
    94年11月1日起至遷讓返還前開所示土地及為物之日止，按
    月給付原告11,692元；3.被告丙○○應自坐落台北市○○區
    ○○段1小段第509之4地號土地上，如附圖所示B部分面積53
    平方公尺，門牌台北市○○街64巷臨8號之建物遷出，並將
    該部分前揭建物遷讓返還予原告，土地部分遷讓交還予原告
    及共有人全體；4.被告黃雲應給付原告619,650元，及自起
    訴狀繕本送達翌日起至清償日止按年息5%計算之利息，暨自
    民國94年11月1日起至遷讓返還前開所示土地及為物之日止
    ，按月給付原告10,328元。於訴訟進行中，變更訴之聲明為
    ：1.被告乙○○應自坐落台北市○○區○○段1小段第509之
     4地號土地上，如附圖所示A部分面積52.6平方公尺，門牌
     台北市○○街64巷臨6號之建物及土地遷出，並將前揭建物
     遷讓返還予原告，將土地部分遷讓交還予原告及共有人全
     體；2.被告乙○○應給付原告296,198元，及自起訴狀繕本
     送達翌日起至清償日止按年息5%計算之利息，暨自民國94
     年11月1日起至遷讓返還前開所示土地及為物之日止，按月
     給付原告10,250元；3.被告丙○○應自坐落台北市○○區
     ○○段1小段第509之4地號土地上，如附圖所示C部分面積
     54平方公尺，門牌台北市○○街64巷臨8號之建物及土地遷
     出，並將前揭建物遷讓返還予原告，將土地部分遷讓交還
     予原告及共有人全體；4.被告黃雲應給付原告631,340元，
     及自起訴狀繕本送達翌日起至清償日止按年息5%計算之利
     息，暨自民國94年11月1日起至遷讓返還前開所示土地及為
     物之日止，按月給付原告10,522元，依前揭法條所示，應
     予准許。
乙、實體方面：
一、原告起訴主張坐落台北市○○區○○段1小段509之4地號土
    地，權利範圍2757分之2755，為中華民國所有，而由原告管
    理，其上系爭A建物及系爭C建物現為民國所有，均為原告所
    管理，惟分別遭被告乙○○、丙○○所無權占用，爰本於所
    有權請求被告自系爭A、C建物遷出，並返還系爭A、C建物予
    原告，並依不當得利之法律關係，請求被告乙○○給付自92
    年6月5日至返還前揭房地之日止，被告丙○○給付自89年11
    月1日起至返還前揭房地之日止，按月給付前揭土地房屋當
    年度申報地價年息百分之五計算之不當得利損害金等語，業
    據原告提出土地登記簿謄本、行政院函、讓渡書、讓住書、
    國軍房屋基本資料卡、陸軍後勤司令部經理署函、臺北自來
    水事業處南區營業處函、照片10幀等件為證，復經本院會同
    台北市大安地政事務所勘驗屬實，製有勘驗筆錄、複丈成果
    圖在卷可稽。被告乙○○、丙○○雖不否認所占有系爭A、C
    建物坐落在原告所有之系爭土地上，惟否認系爭A、C建物為
    原告所有，被告乙○○並以其已依民法第772條準用同法第
    769條之規定，本於時效取得地上權，原告無權要求被告給
    付相當於不當得利之租金等語。
二、經查，原告雖主張系爭A、C建物為中華民國所有，由其管理
    中等語，並提出土地登記簿謄本、讓渡書、讓住書、國軍房
    屋基本資料卡、陸軍後勤司令部經理署函、臺北自來水事業
    處南區營業處函、照片10幀（見本院卷第7頁、第34至37頁
    、73至80頁、第91頁）等件為證，惟由上揭國軍房屋基本資
    料卡及所附房屋分間平面圖與本院勘驗量筆錄及附圖（本院
    卷第43頁）、土地複丈成果圖（本完卷第54頁）之記載為比
    對之結果可知，國軍房屋基本資料卡之建物門牌為台北市○
    ○區○○街64巷6號與系爭A、C建物之門牌分別為台北市○
    ○區○○街64巷臨6號、台北市○○區○○街64巷臨8號，已
    有不同；且國軍房屋基本資料卡所載建物面積為87.8平方公
    尺、柱架RC、牆壁磚、頂面磚瓦等資料，亦與系爭A、C建物
    面積分別為52.6平方公尺、54平方公尺，共計106.6平方公
    尺、柱子為木造、外牆為磚造、屋頂瓦造不相符合；再由上
    開國軍基本資料卡所附房屋分間平面圖與本院勘驗量筆錄之
    附圖，兩者之長寬比例、內部隔間亦均不相同，自不足以證
    明系爭A、C建物為中華民國所有，由原告管理中，而由上揭
    讓渡書、讓住書、門牌證明書及69年台北市地形圖（見本院
    卷第25至26頁、第34至35頁）所載，適足以證明系爭A、C建
    物現分別為被告乙○○、丙○○所有，從而原告起訴請求被
    告乙○○返還系爭A建物、被告丙○○返還系爭C建物，尚非
    有據，不應准許。
三、次按，無法律上之原因而受利益，致他人受損害者，應返還
    其利益；不當得利之受領人其所受利益依其性質或其他情形
    不能返還者，應償還其價額，民法第179條前段、第181條分
    別定有明文。查系爭土地為中華民國所有，且由原告及財政
    部國有財產局所共同管理（原告管理範圍2755/2757），被
    告乙○○所有之系爭A建物確已占用原告所有之系爭土地如
    附圖A部分所示52.6平方公尺，被告丙○○所有系爭C建物確
    已占用原告所有之系爭土地如附圖C部分所示54平方公尺，
    雖被告乙○○抗辯其依按民法第772條準用第769條之規定，
    取得地上權云云，惟按占有人因時效取得地上權登記請求權
    者，以已具備時效取得地上權之要件，向該管地政機關請求
    為地上權登記，如經地政機關受理，則受訴法院應就占有人
    是否具備時效取得地上權之要件為實體上裁判，然查本件被
    告乙○○並未證明於原告起訴請求之前，曾向該管地政機關
    請求登記為地上權人，自不得以其已因時效而取得地上權為
    抗辯。再按主張時效取得地上權登記者，須就其具備時效取
    得地上權登記之要件，負舉證責任。而使地上權之意思係屬
    意思表示，所謂意思表示乃表意人將其內心期望發一定法律
    效果的意思，表示於外部之行為，因此被告乙○○是否以行
    使地上權之意思占有使用系爭土地，自須由外部之行為判斷
    ，在客觀上足以推論其占有系爭土地係以行使地上權之意思
    ，始足當之，而被告乙○○係向前手讓渡而來，顯係基於所
    有之意思，非基於行使地上權之意思而占有使用系爭土地，
    實至為明確，故被告乙○○辯稱已取得地上權云云，要非可
    取，被告復未能提出其有何占有使用系爭土地之合法權源，
    則被告無權占有使用系爭土地，受有使用收益系爭土地之利
    益，即無法律上原因，原告亦因而未能獲得此部分之利益，
    受有損害，原告自得依不當得利之法律關係，請求被告返還
    其無法律上原因所受之利益，惟本件被告乙○○、丙○○所
    受之利益分別係使用收益系爭A、C建物，已如前述，此一利
    益，依其性質顯難以原狀（即系爭A、C建物於被告占用系爭
    土地期間之使用收益）返還，揆諸前揭規定，自應返還其價
    額。復按，城市地方房屋之租金，以不超過土地及建築物申
    報總價額年息百分之10為限，土地法第97條定有明文。次按
    ，土地法第97條之規定於租用建築房屋準用之，同法第105
    條亦定有明文。再參考行政院核定之國有出租基地租金率為
    5%之標準（見本院卷第12至13頁），原告爰請求該不當得利
    之金額，以占有土地申報地價之5%計算不當得利，並未過高
    。再者，系爭土地93年1月起迄今之申報地價為為每平方公
    尺46, 800元（93年1月前申報地價），此有土地登記簿謄本
    、系爭土地公告現值及公告地價查詢（見本院卷第7頁、第
    102頁）在卷可稽，是以本件原告得請求之不當得利數額，
    其計算式如下：
  (一)被告乙○○自承係自92年6月5日起遷入系爭A之建物，其不
    當得利金額如聲明二，其計算式如下：
    1.92年6月5日起至94年10月31日止之不當得利部分：
      92年6月5日起至94年10月31日止，共計2年又149日（即
      879日）。
      46,800×52.6×5%÷365×879×2755/2757＝296,198元。
    2.自94年11月1日起每月之不當得利金額：
      46,800×52.6×5%×2755/2757÷12＝10,250元。
  (二)被告丙○○關於系爭C建物，其不當得利金額如聲明四，其
    計算式如下：
    1.於本件起訴請求前之5年不當得利部分：
      89年11月1日起至94年10月31日止，共計5年，
      46,800×54×5%×2755/2757＝126,628元（每年）；
      126,628×5＝631,340元。
    2.自94年11月1日起每月之不當得利金額：
      46,800×54×5%×2755/2757÷12＝10,522元。
四、綜上所述，原告本於不當得利之法律關係，請求被告乙○○
    給付自92年6月5日起至94年10月31日止已到期之296,198 元
    不當得利金，及自起訴狀繕本送達翌日即94年11月19日起至
    清償日止按年息5%計算之利息，暨自94年11月1日起至返還
    系爭土地之日止，按月給付原告10,250元；請求被告丙○○
    給付於本件起訴請求前之5年即自89年11月1日起至94年10月
    31日止已到期之631,340元不當得利金，及自起訴狀繕本送
    達翌日即94年11月19日起至清償日止按年息5%計算之利息，
    暨及自94年11月1日起至返還系爭土地之日止，按月給付原
    告10,522元，均為有理由，應予准許。至原告本於所有權請
    求被告自系爭土地上之系爭A、C建物遷出，並將係爭房地返
    還原告及全體共有人部分，為無理由，應予駁回。
五、兩造均陳明願供擔保，聲請宣告假執行或免為假執行，經核
    均並無不合，爰分別酌定相當之擔保金額宣告之。
據上論結：原告之訴為一部有理由、一部無理由，並依民事訴訟
法79條、第390條第2項、第392條第2項，判決如主文。
中    華    民    國    95    年    8     月    4     日
                  民事第三庭    法  官  曾啟謀
以上正本係照原本作成
如對本判決上訴，須於判決送達後20日內向本院提出上訴狀
中    華    民    國    95    年    8     月    4     日
                                書記官  王月伶


司法院資訊處製作；財團法人民間司法改革基金會備份。
